【裁判字號】    99,訴,906
【裁判日期】    990921
【裁判案由】    給付借款等
【裁判全文】
臺灣板橋地方法院民事判決               99年度訴字第906號
原      告  甲○○
訴訟代理人  丙○○
訴訟代理人  舒正本律師
被      告  辛○○
            庚○○
            戊○○
            乙○○○
            丁○○○
            己○○
上列當事人間請求給付借款等事件，經本院於民國99年9 月7 日
言詞辯論終結，判決如下：
    主  文
被告辛○○、庚○○、戊○○、乙○○○、丁○○○、己○○應
連帶給付原告新台幣捌拾柒萬肆仟陸佰玖拾元，及自民國九十三
年十二月二十二日起至清償日止，按年息百分之五計算之利息；
其中被告辛○○、庚○○、戊○○、乙○○○、丁○○○於以因
繼承廖林職（女、民國前5 年3 月18日、身分證統一編號：Ｚ000
000000號）之遺產為限，負清償責任。
原告其餘之訴駁回。
訴訟費用由被告連帶負擔百分之八十八，餘由原告負擔。
本判決第一項於原告以新台幣拾萬元供擔保後，得假執行；但
被告如以新台幣捌拾柒萬肆仟陸佰玖拾元為原告預供擔保後，得
免為假執行。
原告其餘假執行之聲請駁回。
    事實及理由
一、程序方面：本件被告辛○○未於最後言詞辯論期日到場，核
    無民事訴訟法第386 條各款所列情形，爰依原告聲請，由其
    一造辯論而為判決。
二、原告主張：被告己○○於民國83年6 月間需款週轉，乃邀訴
    外人廖林職為義務人兼連帶保證人，由廖林職提供坐落桃園
    縣大溪鎮○○段第1-3 、1-590 等地號土地（下稱系爭土地
    ）供擔保，設定本金最高限額新台幣（下同）150 萬元抵押
    權（存續期間自83年6 月28日至88年6 月27日止，下稱系爭
    抵押權）後，由被告己○○於84年5 月1 日向原告借得100
    萬元，言明於84年8 月31日清償，並開立本票為憑，惟被告
    己○○屆期並未清償。嗣連帶保證人廖林職於96年8 月1 日
    死亡，由被告辛○○、庚○○、戊○○、乙○○○、丁○○○、己○○等人限定繼承，為此，爰基於消費借貸、連帶保
    證、限定繼承法律關係，請求被告償還等語。聲明請求：(1)
    被告應連帶給付原告100 萬及自84年8 月1 日起至清償日止
    按年息5%計算之利息。被告辛○○、庚○○、戊○○、乙○○○、丁○○○於以因繼承被繼承人廖林職所得之遺產為限
    ，負清償責任。(2)願供擔保請求宣告假執行。
三、被告辛○○、庚○○、戊○○、乙○○○、丁○○○（下稱
    被告辛○○等5 人）均答辯聲明：駁回原告之訴及假執行之
    聲請；如受不利判決，願供擔保請准宣告免為假執行。並辯
    以：
  (一)否認原告有交付借款予借款人即被告己○○。
  (二)廖林職係民國前5 年3 月18日生，其於原告所稱之系爭抵押
    權設定日（83年6 月28日）時，已臻88歲高齡，頭腦退化不
    清，作息均仰被告等親人照顧，又完全不識字，並無能力理
    解何謂抵押設定、連帶保證人之意義並加以同意。
  (三)廖林職不識字，否認原告所提抵押權設定契約書、他項權利
    變更契約書、不動產抵押借款契約、借款證及本票等文件上
    之廖林職簽名為其所親簽。
  (四)退萬步言，縱原告得提出其金錢交付之借貸證明，且鈞院亦
    認其主張合法（假設語氣），則請原告先行使系爭抵押權拍
    賣取償，若不足再向被告己○○追償
四、被告己○○則以：是伊跟伊母廖林職一起去向原告借款100
    萬元，惟原告預扣利息，只有交付面額874,690 元支票1 紙
    ，由伊名義之支票存款帳戶提示兌領。因廖林職不識字，故
    廖林職名義之簽名是由伊代簽，廖林職本人有在場，其上指
    印是廖林職親自捺印。本件借款確實是廖林職親自蓋手印，
    廖林職印章亦係其本人帶去，經過其同意後所蓋；又原告就
    超過5 年部分之利息請求權，已罹於時效而消滅等語，資為
    抗辯。並答辯聲明：駁回原告之訴及假執行聲請；如受不利
    判決，願供擔保請准宣告免為假執行。
五、本件訴外人廖林職於96年8 月1 日死亡，由被告辛○○、庚○○、戊○○、乙○○○、丁○○○、己○○限定繼承，另
    訴外人壬○○等4 人則拋棄繼承等事實，業據被告等陳明，
    復經本院調取台灣嘉義地方法院96年度繼字第920 號拋棄繼
    承事件卷、該院96年度繼字第918 號限定繼承事件卷宗查閱
    屬實。另原告主張被告己○○於83年6 月間需款週轉，由廖
    林職提供坐落桃園縣大溪鎮○○段第1-3 、1-590 等地號土
    地（下稱系爭土地）供擔保設定本金最高限額150 萬元抵押
    權（存續期間自83年6 月28日至88年6 月27日，即系爭抵押
    權）後，由被告己○○於84年5 月1 日向原告借款，言明於
    84年8 月31日清償，並開立本票為憑，惟被告己○○屆期未
    清償，原告遂於92年6 月間向台灣桃園地方法院聲請拍賣抵
    押物，經台灣桃園地方法院以92年度拍字第967 號裁定准予
    拍賣抵押物經確定，原告嗣於94年5 月間向台灣桃園地方法
    院聲請拍賣抵押物強制執行（該院94年度執字第12338 號強
    制執行事件），嗣經視為撤回而終結等事實，為被告己○○
    所不爭執，並有原告所提系爭抵押權設定契約書、他項權利
    變更契約書、借款契約書、借款證、本票、台灣桃園地方法
    院92年度拍字第967 號民事裁定及確定證明書等影本各1 件
    為證，暨經本院調取台灣桃園地方法院94年度執字第12338
    號拍賣抵押物強制執行事件卷宗查閱屬實，自堪信為真實。
六、原告主張被告己○○向原告借款100 萬元，並由廖林職擔任
    連帶保證人等語，為被告辛○○等5 人否認，並以上開情詞
    抗辯。經查：
  (一)原告主張已交付借款100 萬元予被告己○○乙節，被告己○○除承認僅收受原告面額874,690 元支票並提示兌現外（見
    本院卷第166 頁之99年7 月2 日言詞辯論筆錄、第169 頁數
    原告所提支票正、反面影本1 件），就超過874,690 元金額
    部分，被告己○○否認原告有此部分借款之交付，而原告未
    舉證證明此部分借款確有交付被告己○○，故僅得認為原告
    交付被告己○○之借款金額為874,690 元，超過部分，非屬
    有據。
  (二)原告主張系爭借款由廖林職擔任連帶保證人，被告辛○○等
    5 人辯以系爭抵押權設定時，廖林職已臻88歲高齡，頭腦退
    化不清，又識字，並無能力理解何謂抵押設定、連帶保證人
    之意義而加以同意等語。查：
    1.原告系爭抵押權之設定登記日期為83年7 月12日，登記之
      債務人為己○○、廖林職，設定權利範圍二分之一，設定
      義務人為廖林職，此有桃園縣大溪地政事務所檢送系爭土
      地之土地登記公務用謄本2 份在卷可稽（見本院卷第139
      至144 頁），依民事訴訟法第355 條第1 項：「文書，依
      其程式及意旨得認作公文書者，推定為真正。」規定，系
      爭土地之土地登記謄本公文書既已登記原告之系爭抵押權
      ，依上開規定，推定為真正。被告辛○○等5 人所辯系爭
      抵押權設定時，廖林職已臻88歲高齡，並無能力理解何謂
      抵押設定、連帶保證人之意義並加以同意云云，並未舉證
      以實其說，自無從推翻上開推定，所辯尚不足取。
    2.其次，參以94年間被告戊○○、乙○○○、丁○○○及訴
      外人壬○○曾對被告己○○向台灣板橋地方法院檢察署提
      出背信等刑事告訴（該署95年度偵字第12222 號偵查案件
      ），被告戊○○、乙○○○、丁○○○及訴外人壬○○亦
      於上開偵查案件中指稱被告己○○利用廖林職已嚴重退化
      喪失一般智識能力，及藉由保管廖林職土地權狀之機會，
      將系爭土地持以向原告辦理系爭抵押權借款（見附於該偵
      查案件之刑事告訴狀），然因廖林職另於「94年6 月20日
      」將非本案系爭土地之40筆土地贈與被告己○○，並就渠
      等間之贈與契約辦理公證，經該署檢察官訊問證人即辦理
      上開不動產贈與事宜之公證人林登偉於偵查中證稱：上開
      贈與契約是伊作的，當時廖林職已經99歲，伊懷疑她有無
      意思能力，所以伊就做詳細詢問，廖林職有嚴重的重聽，
      且當時是己○○帶她來，因此伊要確認她們當時真正的意
      思，所以伊就用一些基本言語的測試廖林職的精神狀況，
      因為她有重聽，所以伊就很靠近問她，且廖林職當時帶很
      多土地權狀原本，伊問廖林職這些土地要如何處理，廖林
      職回答說要給「貼汝」（音譯），伊問她「貼汝」是何人
      ，廖林職指著己○○說要給「貼汝」，伊覺得這樣不是很
      確定，故意試廖林職說：「地給我好不好？」，廖林職說
      不要，所以伊認為己○○與廖林識間有合致的意思表示。
      伊有告訴廖林職如果同意的話要自己按指印，且當時她年
      紀很大，伊避免發生爭議，有要求她們帶2 個跟她們沒有
      親屬關係的人來，當時一起來的是劉再興、徐子峰，伊記
      得當時有40筆地，伊把每一筆的權狀給廖林職看，她女兒
      問她這些地是否要給「貼汝」，她就一直點頭，所以伊就
      認為程序沒有問題，而幫她們做公證等語（見偵查卷第7
      頁）；復參諸證人徐子豐於該署偵查中亦證稱：當天公證
      人問廖林職，廖林職有點頭，公證人問了很多次，故伊相
      信廖林職有了解公證人問的意思，而因廖林職年紀大無法
      於贈與契約上簽名，才按指紋等語；及證人劉再興亦證稱
      ：當天公證時廖林職有點頭，伊與被告己○○之子林文賢
      認識20多年，很清楚被告己○○家中的狀況，所以伊相信
      廖林職有贈與土地之意思等語（見該署95年度交查第1005
      號卷65頁），復有臺灣桃園地方法院所屬民間公證人林登
      偉事務所公證書1 份附於偵查卷內可參，均核與被告己○○於偵查中所稱確係廖林職親自同意贈與之情相符，而經
      該署檢察官認定被告己○○與廖林職於「94年間」之上開
      經公證之贈與契約無何虛偽不實之內容。其次，上開偵查
      案件之告訴人戊○○雖於偵查中到庭表示渠等之母親廖林
      職可證明其確無處分上開土地之真意，惟經檢察官傳喚證
      人廖林職到庭作證，廖林職本人對於該署檢察事務官詢問
      「與被告有無親戚關係？」、「你今年4 月14日為何去辦
      身分證補發和印鑑章變更？」、「有何其他意見補充？」
      等問題均沈默未作答，尚難遽以廖林職沈默未作答乙情，
      即推定上開贈與契約及公證書係虛妄不實，而經該署檢察
      官對被告己○○為不起訴處分，此有該署檢察官95年度偵
      字第12222 號不起訴處分書附卷足徵，並經本院調取上開
      偵查案卷查閱屬實。準此，廖林職於「94年6 月20日」尚
      能親自同意將非本案系爭土地之40筆土地贈與被告己○○
      ，而被告辛○○等5 人亦未舉證證明早於上開贈與契約達
      10年餘前之本件系爭抵押權設定之時（83年7 月12日），
      廖林職有何喪失一般智識能力之情形存在，故被告辛○○
      等5 人此部分抗辯，為不足採。
  (三)被告辛○○等5 人另否認抵押權設定契約書、他項權利變更
    契約書、不動產抵押借款契約、借款證等文件上之廖林職簽
    名之真正，然查，系爭抵押權係為擔保原告之系爭借款債權
    ，系爭抵押權設定日期為83年7 月12日，設定義務人為廖林
    職，此有桃園縣大溪地政事務所檢送系爭抵押權之設定契約
    書、出具日期「83年6 月5 日」之廖林職印鑑證明、廖林職
    戶籍謄本、廖林職身分證影本等件在卷可稽（見本院卷第
    111 至138 頁），而廖林職「83年6 月5 日」之印鑑證明既
    須由廖林職本人親自辦理請領（參62年11月30日公布之印鑑
    登記辦法第5 條前段規定），而原告所提原證四抵押權設定
    借款契約及原證五借款證上關於連帶保證人廖林職之印文，
    依原告所提原證八投影片，以肉眼比對觀察結果，核與廖林
    職上開印鑑證明之印文相符；復參以被告己○○所稱：本件
    借款確實是廖林職自己親自蓋手印，印章也是廖林職自己帶
    去的，經過廖林職同意之後蓋章等語（見本院99年7 月20日
    言詞辯論筆錄）。綜上各情，堪認系爭抵押權設定契約書、
    他項權利變更契約書、不動產抵押借款契約、借款證等文件
    上之廖林職簽名為真正。故被告等上開所辯，尚非可採。準
    此，原告基於消費借貸法律、連帶保證、限定繼承法律關係
    ，請求主債務人被告己○○與連帶保證人廖林職之限定繼承
    人辛○○、庚○○、戊○○、乙○○○、丁○○○應連帶清
    償借款874,690 元，其中被告辛○○、庚○○、戊○○、乙○○○、丁○○○於以因繼承廖林職所得之遺產為限，負清
    償責任，為有理由，超過上開部分之本金請求，則非有據。
七、被告等另抗辯原告超過5 年部分之利息請求權，已罹於時效
    乙節，原告雖稱因被告己○○於本件第一次開庭時有承認，
    故已中斷時效等語。按訴訟標的對於共同訴訟之各人必須合
    一確定者，共同訴訟人中一人之行為有利益於共同訴訟人者
    ，其效力及於全體；不利益者，對於全體不生效力。民事訴
    訟法第56條第1 項第1 款定有明文。本件被告己○○上開承
    認之行為，屬不利益於全體被告，依上開規定，對全體被告
    不生效力。而被告己○○主張上開利息部分之時效抗辯，對
    全體被告有利，效力及於全體被告。次查，按民法第126 條
    規定：「利息、紅利、租金、贍養費、退職金及其他一年或
    不及一年之定期給付債權，其各期給付請求權，因五年間不
    行使而消滅。」，本件原告曾於94年5 月13日具狀向台灣桃
    園地方法院聲請拍賣抵押物強制執行，依民法第129 條第2
    項第5 款規定，時效中斷，惟因該強制執行事件嗣於95年12
    月間因原告視為撤回強制執行而終結，此據本院調取台灣桃
    園地方法院94年度執字第12338 號強制執行事件卷宗查閱屬
    實，則依民法第136 條第2 項規定，視為時效不中斷，被告
    此部分抗辯，洵為有據，故原告自支付命令聲請日（98年12
    月22日）往前回溯超過5 年部分之利息請求，已罹於時效。
八、綜上，原告基於消費借貸、連帶保證、限定繼承法律關係，
    請求被告連帶給付原告874,690 元，及自93年12月22日起至
    清償日止按年息5%計算之法定遲延利息；其中被告辛○○、
    庚○○、戊○○、乙○○○、丁○○○於以因繼承廖林職所
    得之遺產為限，負清償責任之部分，為有理由，應予准許，
    超過上開部分之請求，非有理由，應予駁回。
九、兩造陳明願供擔保，聲請宣告假執行或免為假執行，經核原
    告勝訴部分，合於法律規定，爰分別酌定相當之擔保金額宣
    告之；原告其餘假執行之聲請，因訴之駁回而失所依據，不
    予准許。
十、因本案事證已臻明確，兩造其餘主張陳述、攻擊防禦方法及
    所提之證據，經審酌後認於本院判決結果不生影響，爰不一
    一論述，附此敘明。
十二、結論：原告之訴為一部有理由，一部無理由，依民事訴訟
      法第385 條第1 項前段、第79條、第85條第2 項、第390
      條第2 項、第392條，判決如主文。
中    華    民    國    99    年    9     月    21    日
                  民事第一庭    法  官  陳翠琪
以上正本係照原本作成
如對本判決上訴，須於判決送達後20日內向本院提出上訴狀。如
委任律師提起上訴者，應一併繳納上訴審裁判費。
中    華    民    國    99    年    9     月    23    日
                                書記官  簡曉君

司法院資訊處製作；財團法人民間司法改革基金會備份。
